臺灣高等法院花蓮分院民事判決　九十一年度重上字第三七號
　　　上　訴　人　台灣中小企業銀行股份有限公司
　　　法定代理人　甲○○
　　　訴訟代理人　乙○○
　　　被　上訴人　丙○○
右當事人間請求給付借款事件，上訴人對於臺灣花蓮地方法院九十年度重訴字第六七
號中華民國九十一年六月二十四日第一審判決，提起上訴，本院判決如左：
　　　主　文
上訴駁回。
第二審訴訟費用由上訴人負擔。
　　　事　實
甲、上訴人方面：
　一聲明：
  　(一)原判決廢棄。
　　(二)被上訴人應與國庫石材企業股份有限公司、丁○○、王素真、陳秀鑾，連帶給
　　　付上訴人新台幣( 下同 )陸佰柒拾萬零參佰玖拾柒元及遲延之利息、違約金。
　　(三)第二審訴訟費用由被上訴人負擔。
　二陳述及所用證據除核與原審判決書記載者相同，予以引用外，補稱：
　　(一)查被上訴人丙○○對民國( 下同 )八十二年十一月十八日及八十三年四月十九
　　　日所簽訂之借據（一玖佰玖拾貳萬元二伍佰貳拾捌萬元整）上之印鑑並不否認
　　　其真正，依民法第三條第一、二項規定「依法律之規定，有使用文字之必要者
　　　，得不由本人自寫，但必須親自簽名。如有用印章代簽名者，其蓋章與簽名生
　　　同等之效力」。被上訴人丙○○於八十二年十一月十日與本行簽立「授信約定
　　　書」與印鑑卡之簽名相符，由上可知，印鑑卡及授信約定書上之簽名，均為被
　　　上訴人親署，衡諸經驗法則，被上訴人丙○○簽署授信約定書及印鑑卡，既有
　　　與本行授信往來之準備。今被上訴人丙○○雖表示並未簽名，但既蓋章於系爭
　　　之借據上，即有為該筆貸款連帶保證人之意思表示，然對蓋章非其所為卻一直
　　　未舉證證明之且本行印鑑卡上亦註明：「本戶向貴行往來憑右列印鑑共壹式壹
　　　式有效」，只要稍具社會經驗之一般人既能明白該枚印鑑之意義及重要性，豈
　　　可因被上訴人丙○○單方面的說詞而否定印鑑為其所為。退萬步言，縱該印鑑
　　　非被上訴人丙○○所蓋，然必有授權他人，此有最高法院三十七年上字第八八
　　　一六號判例要旨「借據內印章為真正，其借據雖由他人代為立據簽名，除有確
　　　切反證外，自應推定為本人之授權行為」可知。蓋因如此重要之印鑑，依據經
　　　驗法則，被告當以親自保管為常態，即令交付他人，則必有授權之行為，今被
　　　上訴人丙○○於原審法院辯稱：印章也無法確認是被告的，依據民事訴訟法舉
　　　證責任之規定，被上訴人丙○○當為此變態事實負舉證責任，然被上訴人丙○
　　　○卻一直未舉證證明之。又被上訴人丙○○於原審法院，並未否認簽立授信約
　　　定書，只是時間太久忘記而已，又稱在國庫石材股份有限公司成立後即退股，
　　　退股的時間大約在八十二年十一月間。經查：被上訴人丙○○於借據、授信約
　　　定書、印鑑卡上所蓋之印章與丙○○擔任國庫公司之董事長印章相符，並另一
　　　被告丁○○( 丙○○稱其叔叔 )，亦證明丙○○有至上訴銀行簽立授信約定書
　　　等文件，再查國庫石材股份有限公司之變更登記事項卡，八十三年三月五日仍
　　　記載丙○○擔任該公司之董事，可見丙○○所言並非事實。
　　(二)次查，依授信約定書第二條規定「．．．．．於未為前項通知及變更或註銷有
　　　印鑑手續前與貴行所為之交易立約人均願負其責任．．．．．」，被上訴人於
　　　簽訂授信約定書後並未向上訴人變更或註銷留存之印鑑，因此被上訴人丙○○
　　　當既應負連帶保證人之責任。
　　(三)再查依授信約定書第一條規定「本約定書所稱一切債務，係指立約人對貴行所
      負之票據、借款、墊款、保證等債務及其他債務，並包括其利息、遲延利息、
      違約金、損害賠償及其他有關費用」。又第十一條第一款規定：「立約人所保
      證之債務，如主債務人未依約履行，立約人當即負責，立即如數付清並同意左
      列事項：(一)貴行毋須先就擔保物受償，得逕向立約人求償」。被上訴人既為連
　　　帶保證人，則對上訴人上開債務自當負清償之責任。
乙、被上訴人方面：
　一聲明：如主文。
　二陳述及所用證據均核與原審判決書記載者相同，予以引用之。
　　　理  由
一本件上訴人起訴主張債務人國庫石材公司於八十二年十一月十八日、八十三年四月
　十九日分別向上訴人借款九百九十二萬元、五百二十八萬元二筆，並簽立借據，而
　被上訴人在前開二紙借據上連帶保證人欄蓋章之事實，已據其提出借據二紙為證。
　上訴人另自認前開二筆借據上簽名雖非被上訴人所為，但其上蓋用之印章與被上訴
　人於八十二年十一月十日至上訴人公司簽訂之授信契約書上印章相同，被上訴人又
　在上訴人公司對保時，在契約書上簽名，依該授信契約書第二條之規定，被上訴人
　仍應負起清償債務之責，被上訴人則抗辯未看過授信契約書之內容，否認授信契約
　書為伊所簽，亦否認授信契約書上印鑑為其所有，而借據上之印鑑亦非其所有等語
　。
二經查：上訴人之訴訟代理人雖陳明被上訴人是親自至上訴人公司簽立上開授信契約
　書，並由其對保，親自蓋章云云；然被上訴人於八十二年十一月二日已從國庫公司
　退股並取回其印鑑等情，已據知情之證人即國洲公司股東陳民軒及丁○○於本院證
　述屬實。則被上訴人既於八十二年十一月二日自國庫公司退股，自不可能再於八十
　二年十一月十日以該公司股東身分為國庫公司之連帶保證人；另丁○○亦於本院證
　稱：看到被上訴人到國庫公司，但未看到被上訴人在授信約定書上簽名( 見本院九
　十一年九月二十六日筆錄 )，再上訴人亦自認借據上「丙○○」之簽名非被上訴人
　所簽( 見原審卷第一三三頁 )，而被上訴人於本院當庭提出之印鑑（被上訴人於八
　十二年十一月二日退股時收回）核與消費性借款約定書( 見原審卷證物袋 )上相同
　，被上訴人均承認確係其印鑑，該印鑑卻與授信約定書及借據上之印章不同，此亦
　為上訴人自認在卷（見本院九十一年九月五日筆錄）。被上訴人既否認授信契約書
　及借據上印鑑非其所有，上訴人又不能舉證以證明被上訴人所述不實，則上訴人所
　稱授信約定書及借據上印鑑乃被上訴人所有，自難採信。至上訴人另主張授信約定
　書上「丙○○」三字是被上訴人親自在其對保時所簽一節；經原審命其當庭簽名，
　再送法務部調查局鑑定結果，亦無從認定二者相同，有該局九十一年四月二十六日
　0000000000０號函附卷可稽。調查局乃囑再送被上訴人八十二年前之筆
　跡覆鑑，因被上訴人以時隔已久，無從提出，均經本院調查屬實（見本院九十一年
　八月二十九日筆錄）。綜上，應認被上訴人並未與上訴人訂立本件借貸之連帶保證
　契約，尚難認為被上訴人應負連帶保證責任，則上訴人之主張，自難認為真實，被
　上訴人抗辯堪以採信。從而，本件上訴人依消費借貸之連帶保證契約之法律關係，
　請求被上訴人與國庫石材公司等人連帶負借款清償責任，為無理由，原審予以駁回
　，雖非以此為理由，然結論相同，仍應予維持，上訴意旨，求為廢棄，非有理由，
　應予駁回。
三兩造其餘之主張及攻擊防禦方法，因本件事實已臻明確且無礙於本件之認定及判決
  之結果，本院即無庸逐一論述，併此敘明。
據上論結，本件上訴為無理由，依民事訴訟法第四百四十九條第二項、第七十八條，
判決如主文。
中　　　華　　　民　　　國　　九十一　　年　　　十　　　月　　十七　　　日
                                  審判長法官　林　慶　煙
                                        法官　林　德　盛
                                        法官　黃　永　祥
右為正本係照原本作成。
如對本判決上訴，應於判決送達後廿日內，向本院提上訴狀。未表明上訴理由者，應
於上訴後廿日內向本院提出上訴理由狀(須按他造人數提出繕本)。
上訴時應提出委任律師或具有律師資格之人之委任狀；委任有律師資格者，另應附具
及格證書及釋明委任人與受任人有民事訴訟法第四百六十六條之一第一律師項但書或
第二項(　詳附註　)所定關係之釋明文書影本。
　　　　　　　　　　　　　　　　　法院書記官  吳　　家　　瑩
中　　　華　　　民　　　國　　九十一　　年　　　十　　　月　　十七　　　日
附　註：
民事訴訟法第四百六十六條之一(　第一項、第二項　)：
對於第二審判決上訴，上訴人應委任律師為訴訟代理人。但上訴人或其法定代理人具
有律師資格者，不在此限。
上訴人之配偶、三親等內之血親、二親等內之姻親，或上訴人為法人、中央或地方機
關時，其所屬專任人員具有律師資格並經法院認為適當者，亦得為第三審訴訟代理人
。
